【裁判字號】    97,上易,244
【裁判日期】    971001
【裁判案由】    返還不當得利
【裁判全文】
臺灣高等法院高雄分院民事判決         97年度上易字第244號
上  訴  人  甲○○○
被上訴人    乙○○
上列當事人間因返還不當得利事件，對於民國97年7 月29日臺灣
高雄地方法院97年度訴字第718 號第一審判決提起上訴，判決如
下：
    主  文
原判決廢棄。
    事 實 及 理 由
一、上訴意旨略以：伊未向原審法院提起本件訴訟，亦未委任許
    明德律師、鄭勝智律師為訴訟代理人，原審逕將伊列為本件
    訴訟之「原告」，且將上開2 位律師為訴訟代理人，而判決
    駁回伊之訴及假執行之聲請，併命負擔訴訟費用，原審未經
    傳訊伊到庭，判決顯然違背法令云云。
二、本件係由上訴人甲○○○之女吳琇鳳（民國46年出生）向原
    審法院起訴，並委任許明德律師、鄭勝智律師為訴訟代理人
    ，原審於97年6 月10日開始進行言詞辯論程序時，原告仍為
    吳琇鳳，其訴訟代理人亦未變更。嗣於97年7 月15日續行言
    詞辯論程序時，甲○○○並未到庭，鄭琇鳳之訴訟代理人許
    明德律師當庭聲請變更原告為甲○○○，訴之聲明依97年7
    月10日之準備書狀所載（按：該準備書狀之原告仍載吳琇鳳
    ），被告訴訟代理人林幸郎律師亦表示同意，原審並於該言
    詞辯論期日辯論終結本件，定期宣判，（原審卷六二至八十
    頁）。查：
  (一)按委任律師進行訴訟，乃委任契約之一種，需委任人與受任
    人意思表示一致，委任契約始成立生效。本件上訴意旨謂上
    訴人甲○○○未向原審法院提起本件訴訟，亦未委任許明德
    律師及鄭勝智律師為其本件原審訴訟之訴訟代理人，則甲○
    ○○並無提起本件訴訟及委任許明德律師、鄭勝智律師為原
    審訴訟之代理人之意思及行為，依上開說明，甲○○○與許
    明德律師、鄭勝智律師間並未成立訴訟委任，應足認定。原
    審於97年7 月15日言詞辯論期日時，原告吳琇鳳委任之律師
    許明德當庭將原告吳琇鳳變更為甲○○○，並未主張曾受甲
    ○○○委任，亦迄無提出委任書狀或甲○○○有授與訴訟代
    理權之同意証明文件，許明德律師於原審97年7 月15日言詞
    辯論期日陳將原告由吳琇鳳變更為甲○○○，不生變更原告
    當事人之效力。
  (二)民事訴訟法第249 條第1 項規定：「原告之訴，有下列各款
    情形之一者，法院應以裁定駁回之。但其情形可以補正者，
    審判長應定期間先命補正：五由訴訟代理人起訴，而其代理
    權有欠缺者」。上開法條所謂代理權有欠缺，包括訴訟代理
    人自始未受委任人委以訴訟代理權，訴訟代理人卻以訴訟代
    理人身分進行訴訟程序，及訴訟代理人已受委任人委以訴訟
    代理權，然未向法院提出已受委任之委任狀2 種。本件許明
    德律師未受甲○○○委任為訴訟代理人，逕以甲○○○訴訟
    代理人身分進行言詞辯論程序，乃屬前者之情形。則許明德
    律師未受甲○○○委任，未取得訴訟代理權卻以甲○○○訴
    訟代理人身分，進行訴訟程序行為，而甲○○○並未同意許
    明德律師之代理，對甲○○○自不生效力。
  (三)按第一審之訴訟程序有重大之瑕疵者，第二審法院得廢棄原
    判決，而將該事件發回原法院，但以因維持審級制度認為必
    要時為限，且同法第451 條第1 項之判決，得不經言詞辯論
    為之，民事訴訟法第451 條第1 項、第453 條分別定有明文
    。原審以非為原告之上訴人為原告，對之判決，程序上自有
    重大瑕疵，且為維持審級制度之必要，依上開說明，爰不經
    言詞辯論為之，將原判決廢棄，由原審另為適法之處理。
三、據上論結，本件上訴為有理由，依民事訴訟法第451 條第1
    項、第453條，判決如主文。
中    華    民    國    97    年    10    月    1     日
                          民事第六庭
                                審判長法官  許明進
                                法      官  徐文祥
                                法      官  李炫德
以上正本證明與原本無異。
本件不得上訴。
中    華    民    國    97    年    10     月    1    日
                                書  記  官  張文斌


司法院資訊處製作；財團法人民間司法改革基金會備份。
